ACORDAO-COMPLETO-2466816

ACÓRDÃO 8704/2021 ATA 20/2021 - PRIMEIRA CÂMARA

VISTOS, relatados e discutidos estes autos de Tomada de Contas Especial instaurada pelo Ministério do Turismo, em desfavor do Sr. Marcelo Gomes Coelho e da Liga de Ciclismo do Litoral do Estado de São Paulo, em razão da não comprovação da regular aplicação dos recursos repassados por meio do Convênio 01156/2010 (Siafi 742229) , que tinha por objeto a realização da "2ª etapa da Ultra Maratona de Mountain Bike do Caminho da Fé 2010 - Tambaú/Vargem Grande do Sul - 66 km",
ACORDAM os Ministros do Tribunal de Contas da União, reunidos em sessão da Primeira Câmara, em:
9.1. julgar irregulares as contas do Sr. Marcelo Gomes Coelho e da Liga de Ciclismo do Litoral do Estado de São Paulo, com fundamento nos arts. 1º, inciso I, 16, inciso III, alíneas "b" e "c", e § 2º, da Lei 8.443/1992, c/c os arts. 19 e 23, inciso III, da mesma Lei, e com arts. 1º, inciso I, 209, incisos II e III,  210 e 214, inciso III, do Regimento Interno do TCU, condenando-os, em solidariedade, ao pagamento da quantia a seguir especificada, com a fixação do prazo de quinze dias, a contar das notificações, para comprovarem, perante o Tribunal (art. 214, inciso III, alínea "a", do Regimento Interno) , o recolhimento da dívida aos cofres do Tesouro Nacional, atualizada monetariamente e acrescida dos juros de mora, calculados a partir da data discriminada, até a data do efetivo recolhimento, na forma prevista na legislação em vigor. 
	Data de ocorrência
	Valor histórico (R$) 

	10/11/2010
	100.000,00

9.2. aplicar individualmente aos responsáveis, Marcelo Gomes Coelho e Liga de Ciclismo do Litoral do Estado de São Paulo, a multa prevista no art. 57 da Lei 8.443/1992, c/c o art. 267 do Regimento Interno do TCU, no valor de R$ 10.000,00 (dez mil reais) , fixando-lhes o prazo de quinze dias, a contar da notificação, para que comprovem, perante o Tribunal (art. 214, III, alínea "a", do Regimento Interno do TCU) , o recolhimento da dívida aos cofres do Tesouro Nacional, atualizada monetariamente desde a data deste Acórdão até a data do efetivo recolhimento, se paga após o vencimento, na forma da legislação em vigor;
9.3. autorizar, desde logo, a cobrança judicial das dívidas, caso não atendidas as notificações, na forma do disposto no art. 28, inciso II, da Lei 8.443/1992; e
9.4. enviar cópia deste Acórdão à Procuradoria da República no Estado de São Paulo, nos termos do § 3º do art. 16 da Lei 8.443/1992, c/c o § 7º do art. 209 do Regimento Interno do TCU.

Tomada de Contas Especial instaurada pelo Ministério do Turismo, em razão da não comprovação da regular aplicação dos recursos repassados por meio do Convênio 01156/2010 (Siafi 742229), que tinha por objeto a realização de evento esportivo.

Primeira Câmara

Ministério do Turismo.

3. Responsáveis: Liga de Ciclismo do Litoral do Estado de São Paulo (04.315.890/0001-81); Marcelo Gomes Coelho, Dirigente (XXX.530.728-XX).

13.1. Ministros presentes: Walton Alencar Rodrigues (Presidente), Benjamin Zymler, Vital do Rêgo e Jorge Oliveira.
13.2. Ministro-Substituto presente: Augusto Sherman Cavalcanti (Relator).

AUGUSTO SHERMAN

Adoto, como relatório a instrução elaborada pela SecexTCE, que foi endossada pelo corpo diretivo da unidade e pelo MP/TCU (peças 97/100) .
"Cuidam os autos de tomada de contas especial instaurada por Ministério do Turismo, em desfavor de Marcelo Gomes Coelho (CPF: XXX.530.728-XX) e Liga de Ciclismo do Litoral do Estado de São Paulo (CNPJ: 04.315.890/0001-81) , em razão de não comprovação da regular aplicação dos recursos repassados pela União realizadas por meio do Convênio 01156/2010, registro Siafi 742229, (peça 5) firmado entre o Ministério do Turismo e Liga de Ciclismo do Litoral do Estado de São Paulo, e que tinha por objeto o instrumento descrito como '2ª etapa da Ultra Maratona de Mountain Bike do Caminho da Fé 2010 - Tambaú/ Vargem Grande do Sul  - 66 km'.	
HISTÓRICO
Em 6/7/2017, com fundamento na IN/TCU 71/2012, alterada pela IN/TCU 76/2016 e DN/TCU 155/2016, o dirigente da instituição Ministério do Turismo autorizou a instauração da tomada de contas especial (peça 60) . O processo foi registrado no sistema e-TCE com o número 1771/2018.
O Convênio 01156/2010, registro Siafi 742229, foi firmado no valor de R$ 125.000,00, sendo R$ 100.000,00 à conta do concedente e R$ 25.000,00 referentes à contrapartida do convenente. Teve vigência de 27/6/2010 a 20/11/2010, com prazo para apresentação da prestação de contas em 22/12/2010. Os repasses efetivos da União totalizaram R$ 100.000,00 (peça 9) .
A prestação de contas e complementações enviadas foram analisadas por meio do documento constante na peça 47.
O fundamento para a instauração da Tomada de Contas Especial, conforme consignado na matriz de responsabilização elaborada pelo tomador de contas, foi a constatação da seguinte irregularidade: 
Não comprovar a regular aplicação dos recursos liberados pela União por intermédio do Ministério do Turismo.
Os responsáveis arrolados na fase interna foram devidamente comunicados e, diante da ausência de justificativas suficientes para elidir a irregularidade e da não devolução dos recursos, instaurou-se a tomada de contas especial.
No relatório (peça 77) , o tomador de contas concluiu que o prejuízo importaria no valor original de R$ 100.000,00, imputando-se a responsabilidade a Marcelo Gomes Coelho, na condição de dirigente e Liga de Ciclismo do Litoral do Estado de São Paulo, na condição de contratado. 
Em 25/3/2020, a Controladoria-Geral da União emitiu o relatório de auditoria (peça 80) , em concordância com o relatório do tomador de contas. O certificado de auditoria e o parecer do dirigente do órgão de controle interno concluíram pela irregularidade das presentes contas (peças 81 e 82) .
Em 2/4/2020, o ministro responsável pela área atestou haver tomado conhecimento das conclusões contidas no relatório e certificado de auditoria, bem como do parecer conclusivo do dirigente do órgão de controle interno, manifestando-se pela irregularidade das contas, e determinou o encaminhamento do processo ao Tribunal de Contas da União (peça 83) .
Na instrução inicial (peça 86) , analisando-se os documentos nos autos, concluiu-se pela necessidade de realização de citação para as seguintes irregularidades: 
1.1. Irregularidade 1: não comprovação parcial da execução física do objeto do convênio.
1.1.1. 	Evidências da irregularidade: documento técnico presente na peça 47.
1.1.2. 	Normas infringidas: Art. 70, parágrafo único, da Constituição Federal de 1988; art. 93, do Decreto-lei 200, de 25 de fevereiro de 1967; art. 50, §3º, da Portaria Interministerial 127/2008, e Termo do Convênio (cláusula terceira, item II, alínea 'a' e Clausula Décima Terceira, Parágrafo Segundo, Alínea 'e') .
1.2. 	Débito relacionado aos responsáveis Liga de Ciclismo do Litoral do Estado de São Paulo (CNPJ: 04.315.890/0001-81) e Marcelo Gomes Coelho (CPF: XXX.530.728-XX) :
	Data de ocorrência
	Valor histórico (R$) 
	Identificador da parcela

	10/11/2010
	100.000,00
	D1

1.2.1. 	Cofre credor: Tesouro Nacional.
1.2.2. 	Responsável: Liga de Ciclismo do Litoral do Estado de São Paulo (CNPJ: 04.315.890/0001-81) .
1.2.2.1. Conduta: não apresentar imagens (fotografias ou filmagens) ou outros documentos que provassem a execução de parte dos itens previstos no plano de trabalho e pagos com recursos do convênio.
1.2.2.2. Nexo de causalidade: A não apresentação de documentos que comprovassem a execução dos itens previstos no plano de trabalho resultou na presunção de dano ao erário.
1.2.2.3. Culpabilidade: não há excludentes de ilicitude, de culpabilidade e de punibilidade; é razoável supor que o administrador responsável pela pessoa jurídica tinha consciência da ilicitude de sua conduta; era exigível conduta diversa da praticada, qual seja, comprovar por meio de documentos a efetiva execução de todos os itens previstos no plano de trabalho. Ressalta-se que a análise da boa-fé relativa a pessoa jurídica de direito privado é realizada considerando as condutas de seus administradores, uma vez que os atos destes obrigam a pessoa jurídica, desde que exercidos nos limites dos poderes definidos no ato constitutivo do ente, nos termos do art. 47 do Código Civil (Acórdão 1723/2016-TCU-Plenário, Ministro-Relator Raimundo Carrero) . 
1.2.3. 	Responsável: Marcelo Gomes Coelho (CPF: XXX.530.728-XX) .
1.2.3.1. Conduta: não apresentar imagens (fotografias ou filmagens) ou outros documentos que provassem a execução dos itens previstos no plano de trabalho e pagos com recursos do convênio.
1.2.3.2. Nexo de causalidade: A não apresentação de documentos que comprovassem a execução dos itens previstos no plano de trabalho resultou na presunção de dano ao erário.
1.2.3.3. Culpabilidade: não há excludentes de ilicitude, de culpabilidade e de punibilidade; é razoável supor que o responsável tinha consciência da ilicitude de sua conduta; era exigível conduta diversa da praticada, qual seja, comprovar por meio de documentos a efetiva execução de todos os itens previstos no plano de trabalho. 
Encaminhamento: citação.
1.3. Irregularidade 2: não comprovação da regularidade da execução financeira do convênio.
1.3.1. 	Evidências da irregularidade: documentos técnicos presentes nas peças 21 e 55.
1.3.2. 	Normas infringidas: Art. 37, caput, c/c o art. 70, parágrafo único, da Constituição Federal de 1988; art. 93, do Decreto-lei 200, de 25 de fevereiro de 1967; art. 50, §3º, da Portaria Interministerial 127/2008; arts. 62 e 63 da Lei 4.320/1964; e Termo do Convênio (cláusula terceira, item II, alínea 'o' e cláusula décima terceira, parágrafo segundo, alínea 'f') .
1.4. 	Débito relacionado aos responsáveis Liga de Ciclismo do Litoral do Estado de São Paulo (CNPJ: 04.315.890/0001-81) e Marcelo Gomes Coelho (CPF: XXX.530.728-XX) :
	Data de ocorrência
	Valor histórico (R$) 
	Identificador da parcela

	10/11/2010
	100.000,00
	D1

1.4.1. 	Cofre credor: Tesouro Nacional.
1.4.2. 	Responsável: Liga de Ciclismo do Litoral do Estado de São Paulo (CNPJ: 04.315.890/0001-81) .
1.4.2.1. Conduta: não apresentar documentos que comprovassem a regular execução financeira do convênio.
1.4.2.2. Nexo de causalidade: A não apresentação de documentos que comprovassem a regular execução financeira resultou na presunção de dano ao erário.
1.4.2.3. Culpabilidade: não há excludentes de ilicitude, de culpabilidade e de punibilidade; é razoável supor que o administrador responsável pela pessoa jurídica tinha consciência da ilicitude de sua conduta; era exigível conduta diversa da praticada. Ressalta-se que a análise da boa-fé relativa a pessoa jurídica de direito privado é realizada considerando as condutas de seus administradores, uma vez que os atos destes obrigam a pessoa jurídica, desde que exercidos nos limites dos poderes definidos no ato constitutivo do ente, nos termos do art. 47 do Código Civil (Acórdão 1723/2016-TCU-Plenário, Ministro-Relator Raimundo Carrero) . 
1.4.3. Responsável: Marcelo Gomes Coelho (CPF: XXX.530.728-XX) .
1.4.3.1. Conduta: não apresentar documentos que comprovassem a regular execução financeira do convênio.
1.4.3.2. Nexo de causalidade: A não apresentação de documentos que comprovassem a regular execução financeira resultou na presunção de dano ao erário.
1.4.3.3. Culpabilidade: não há excludentes de ilicitude, de culpabilidade e de punibilidade; é razoável supor que o administrador responsável pela pessoa jurídica tinha consciência da ilicitude de sua conduta; era exigível conduta diversa da praticada. 
Encaminhamento: citação.
1.5. Irregularidade 3: ausência de comprovação de que as empresas que não detinham direitos de exclusividade, contratadas irregularmente por inexigibilidade, pagaram o cachê de bandas ou cantores que realizaram o evento.
1.5.1. 	Evidências da irregularidade: documentos técnicos presentes nas peças 19, 21, 22 e 23.
1.5.2. 	Normas infringidas: Art. 70, parágrafo único, da Constituição Federal de 1988; art. 93, do Decreto-lei 200, de 25 de fevereiro de 1967; art. 50, §3º, da Portaria Interministerial 127/2008, Acórdão 96/2008-TCU-Plenário, Acórdão 1435/2017-TCU-Plenário e Termo do Convênio (cláusula terceira, item II, alíneas 'oo' e 'pp'; e cláusula décima terceira, parágrafo primeiro, alínea 'g') .
1.6. 	Débito relacionado aos responsáveis Liga de Ciclismo do Litoral do Estado de São Paulo (CNPJ: 04.315.890/0001-81) e Marcelo Gomes Coelho (CPF: XXX.530.728-XX) :
	Data de ocorrência
	Valor histórico (R$) 
	Identificador da parcela

	10/11/2010
	100.000,00
	D1

1.6.1. 	Cofre credor: Tesouro Nacional.
1.6.2. 	Responsável: Liga de Ciclismo do Litoral do Estado de São Paulo (CNPJ: 04.315.890/0001-81) .
1.6.2.1. Conduta: não apresentar notas fiscais e recibos (ou outros documentos equivalentes) emitidos em nome das bandas e cantores e assinados por seus representantes legais ou pelos seus empresários exclusivos, sendo essa representação ou exclusividade registrada em cartório.
1.6.2.2. Nexo de causalidade: A não apresentação de notas fiscais e recibos (ou outros documentos equivalentes) emitidos em nome das bandas e cantores e assinados por seus representantes legais ou pelos seus empresários exclusivos impediu comprovação do nexo causal entre os recursos federais transferidos e os pagamentos efetuados, visto que não se provou que os valores pagos ao intermediário contratado efetivamente foi repassado as bandas e artistas que realizaram shows, resultando em presunção de prejuízo ao erário.
1.6.2.3. Culpabilidade: não há excludentes de ilicitude, de culpabilidade e de punibilidade; é razoável supor que o administrador responsável pela pessoa jurídica tinha consciência da ilicitude de sua conduta; era exigível conduta diversa da praticada, qual seja, assegurar que as bandas e cantores que se apresentaram no evento efetivamente receberam o valor dos pagamentos especificados no plano de trabalho. Ressalta-se que a análise da boa-fé relativa a pessoa jurídica de direito privado é realizada considerando as condutas de seus administradores, uma vez que os atos destes obrigam a pessoa jurídica, desde que exercidos nos limites dos poderes definidos no ato constitutivo do ente, nos termos do art. 47 do Código Civil (Acórdão 1723/2016-TCU-Plenário, Ministro-Relator Raimundo Carrero) . 
1.6.3. Responsável: Marcelo Gomes Coelho (CPF: XXX.530.728-XX) .
1.6.3.1. Conduta: não apresentar notas fiscais e recibos (ou outros documentos equivalentes) emitidos em nome das bandas e cantores e assinados por seus representantes legais ou pelos seus empresários exclusivos, sendo essa representação ou exclusividade registrada em cartório.
1.6.3.2. Nexo de causalidade: A não apresentação de notas fiscais e recibos (ou outros documentos equivalentes) emitidos em nome das bandas e cantores e assinados por seus representantes legais ou pelos seus empresários exclusivos impediu comprovação do nexo causal entre os recursos federais transferidos e os pagamentos efetuados, visto que não se provou que os valores pagos ao intermediário contratado efetivamente foi repassado as bandas e aos artistas que realizaram shows, resultando em presunção de prejuízo ao erário.
1.6.3.3. Culpabilidade: não há excludentes de ilicitude, de culpabilidade e de punibilidade; é razoável supor que o responsável tinha consciência da ilicitude de sua conduta; era exigível conduta diversa da praticada, qual seja, assegurar que as bandas e cantores que se apresentaram no evento efetivamente receberam o valor dos pagamentos especificados no plano de trabalho. 
Encaminhamento: citação.
Em cumprimento ao pronunciamento da unidade (peça 88) , foram efetuadas citações dos responsáveis, nos moldes adiante:
 Marcelo Gomes Coelho - promovida a citação do responsável, conforme delineado adiante:
	Comunicação: Ofício 60560/2020 - Seproc (peça 92) 
Data da Expedição: 20/11/2020
Data da Ciência: 24/11/2020 (peça 94) 
Nome Recebedor: Marcelo Gomes
Observação: Ofício enviado para o endereço do responsável, conforme pesquisa na base de dados  no sistema da Receita Federal, custodiada pelo TCU .
Fim do prazo para a defesa: 9/12/2020
	
 Liga de Ciclismo do Litoral do Estado de São Paulo - promovida a citação do responsável, conforme delineado adiante:
	Comunicação: Ofício 60559/2020 - Seproc (peça 91) 
Data da Expedição: 20/11/2020
Data da Ciência: 23/11/2020 (peça 93) 
Nome Recebedor: Zelia Couto
Observação: Ofício enviado para o endereço do responsável, conforme pesquisa na base de dados  no sistema da Receita Federal, custodiada pelo TCU .
Fim do prazo para a defesa: 8/12/2020
	
Conforme Despacho de Conclusão das Comunicações Processuais (peça 96) , as providências inerentes às comunicações processuais foram concluídas. 
Transcorrido o prazo regimental, os responsáveis Marcelo Gomes Coelho e Liga de Ciclismo do Litoral do Estado de São Paulo permaneceram silentes, devendo ser considerados reveis, nos termos do art. 12, § 3º, da Lei 8.443/1992.
ANÁLISE DOS PRESSUPOSTOS DE PROCEDIBILIDADE DA IN/TCU 71/2012
Avaliação de Viabilidade do Exercício do Contraditório e Ampla Defesa
Verifica-se que não houve o transcurso de mais de dez anos desde o fato gerador sem que tenha havido a notificação dos responsáveis pela autoridade administrativa federal competente (art. 6º, inciso II, c/c art. 19 da IN/TCU 71/2012, modificada pela IN/TCU 76/2016) , uma vez que o fato gerador da irregularidade sancionada ocorreu em 10/11/2010, e os responsáveis foram notificados sobre as irregularidades pela autoridade administrativa competente conforme abaixo:
1. Marcelo Gomes Coelho, por meio do edital acostado à peça 59, publicado em 5/6/2017.
1. Liga de Ciclismo do Litoral do Estado de São Paulo, por meio do ofício acostado à peça 56, recebido em 15/5/2017, conforme AR (peça 58) .
Valor de Constituição da TCE 	
	Verifica-se, ainda, que o valor atualizado do débito apurado (sem juros) em 1/1/2017 é de R$ 151.650,00, portanto superior ao limite mínimo de R$ 100.000,00, na forma estabelecida conforme os arts. 6º, inciso I, e 19 da IN/TCU 71/2012, modificada pela IN/TCU 76/2016. 
OUTROS PROCESSOS/DÉBITOS NOS SISTEMAS DO TCU COM OS MESMOS RESPONSÁVEIS
	Informa-se que não foi encontrado débito imputável aos responsáveis em outros processos no Tribunal.
	A tomada de contas especial está, assim, devidamente constituída e em condição de ser instruída.
EXAME TÉCNICO
Da validade das notificações:
	Preliminarmente, cumpre tecer breves considerações sobre a forma como são realizadas as comunicações processuais no TCU. A esse respeito, destacam-se o art. 179, do Regimento Interno do TCU (Resolução 155, de 4/12/2002) e o art. 4º, inciso III, § 1º, da Resolução TCU 170, de 30 de junho de 2004, in verbis:
Art. 179. A citação, a audiência ou a notificação, bem como a comunicação de diligência, farse-ão:
I - mediante ciência da parte, efetivada por servidor designado, por meio eletrônico, fac-símile, telegrama ou qualquer outra forma, desde que fique confirmada inequivocamente a entrega da comunicação ao destinatário;
II - mediante carta registrada, com aviso de recebimento que comprove a entrega no endereço do destinatário;
III - por edital publicado no Diário Oficial da União, quando o seu destinatário não for localizado
 (...) 
Art. 3º As comunicações serão dirigidas ao responsável, ou ao interessado, ou ao dirigente de órgão ou entidade, ou ao representante legal ou ao procurador constituído nos autos, com poderes expressos no mandato para esse fim, por meio de:
I - correio eletrônico, fac-símile ou telegrama;
II - servidor designado;
III - carta registrada, com aviso de recebimento;
IV - edital publicado no Diário Oficial da União, quando o seu destinatário não for localizado, nas hipóteses em que seja necessário o exercício de defesa.
Art. 4º. Consideram-se entregues as comunicações:
I - efetivadas conforme disposto nos incisos I e II do artigo anterior, mediante confirmação da ciência do destinatário;
II - realizadas na forma prevista no inciso III do artigo anterior, com o retorno do aviso de recebimento, entregue comprovadamente no endereço do destinatário;
III - na data de publicação do edital no Diário Oficial da União, quando realizadas na forma prevista no inciso IV do artigo anterior.
§ 1º O endereço do destinatário deverá ser previamente confirmado mediante consulta aos sistemas disponíveis ao Tribunal ou a outros meios de informação, a qual deverá ser juntada ao respectivo processo.
 (...) 
	Bem se vê, portanto, que a validade da citação via postal não depende de que o aviso de recebimento seja assinado pelo próprio destinatário da comunicação, o que dispensa, no caso em tela, a entrega do AR em 'mãos próprias'. A exigência da norma é no sentido de o Tribunal verificar se a correspondência foi entregue no endereço correto, residindo aqui a necessidade de certeza inequívoca. 
	Não é outra a orientação da jurisprudência do TCU, conforme se verifica dos julgados a seguir transcritos:
São válidas as comunicações processuais entregues, mediante carta registrada, no endereço correto do responsável, não havendo necessidade de que o recebimento seja feito por ele próprio (Acórdão 3648/2013-TCU-Segunda Câmara, Relator Min. José Jorge) ;
É prescindível a entrega pessoal das comunicações pelo TCU, razão pela qual não há necessidade de que o aviso de recebimento seja assinado pelo próprio destinatário. Entregandose a correspondência no endereço correto do destinatário, presume-se o recebimento da citação. (Acórdão 1019/2008-TCU-Plenário, Relator Min. Benjamin Zymler) ;
As comunicações do TCU, inclusive as citações, deverão ser realizadas mediante Aviso de Recebimento - AR, via Empresa Brasileira de Correios e Telégrafos, bastando para sua validade que se demonstre que a correspondência foi entregue no endereço correto. (Acórdão 1526/2007-TCU-Plenário, Relator Min. Aroldo Cedraz) .
A validade do critério de comunicação processual do TCU foi referendada pelo Supremo Tribunal Federal, nos termos do julgamento do MS-AgR 25.816/DF, por meio do qual se afirmou a desnecessidade da ciência pessoal do interessado, entendendo-se suficiente a comprovação da entrega do 'AR' no endereço do destinatário:
Ementa: agravo regimental. Mandado de segurança. Desnecessidade de intimação pessoal das decisões do tribunal de contas da união. art. 179 do regimento interno do TCU. Intimação do ato impugnado por carta registrada, iniciado o prazo do art. 18 da lei nº 1.533/51 da data constante do aviso de recebimento. Decadência reconhecida. Agravo improvido.
O envio de carta registrada com aviso de recebimento está expressamente enumerado entre os meios de comunicação de que dispõe o Tribunal de Contas da União para proceder às suas intimações.
O inciso II do art. 179 do Regimento Interno do TCU é claro ao exigir apenas a comprovação da entrega no endereço do destinatário, bastando o aviso de recebimento simples. 
Da revelia dos responsáveis Marcelo Gomes Coelho e Liga de Ciclismo do Litoral do Estado de São Paulo
No caso vertente, a citação dos responsáveis se deu em endereços provenientes da base de CPFs da Receita Federal, em sistema custodiado pelo TCU. A entrega dos ofícios citatórios nesses endereços ficou comprovada.
Nos processos do TCU, a revelia não leva à presunção de que seriam verdadeiras todas as imputações levantadas contra os responsáveis, diferentemente do que ocorre no processo civil, em que a revelia do réu opera a presunção da verdade dos fatos narrados pelo autor (Acórdão 1009/2018-TCU-Plenário, Relator Min. Bruno Dantas; 2369/2013 - TCU - Plenário, Relator Min. Benjamin Zymler e 2449/2013 - TCU - Plenário, Relator Min. Benjamin Zymler) . Dessa forma, a avaliação da responsabilidade do agente não pode prescindir da prova existente no processo ou para ele carreada. 
Ao não apresentar sua defesa, os responsáveis deixaram de produzir prova da regular aplicação dos recursos sob sua responsabilidade, em afronta às normas que impõem aos gestores públicos a obrigação legal de, sempre que demandados pelos órgãos de controle, apresentar os documentos que demonstrem a correta utilização das verbas públicas, a exemplo do contido no art. 93 do Decreto-Lei 200/1967: 'Quem quer que utilize dinheiros públicos terá de justificar seu bom e regular emprego na conformidade das leis, regulamentos e normas emanadas das autoridades administrativas competentes.' 
Mesmo as alegações de defesa não sendo apresentadas, considerando o princípio da verdade real que rege esta Corte, procurou-se buscar, em manifestações dos responsáveis na fase interna desta Tomada de Contas Especial, se havia algum argumento que pudesse ser aproveitado a seu favor. 
Os argumentos apresentados na fase interna (peças 29, 31, 34, 41 e 45) não elidem as irregularidades apontadas.
Em se tratando de processo em que a parte interessada não se manifestou acerca das irregularidades imputadas, não há elementos para que se possa efetivamente aferir e reconhecer a ocorrência de boa-fé na conduta dos responsáveis, podendo este Tribunal, desde logo, proferir o julgamento de mérito pela irregularidade das contas, conforme os termos dos §§ 2º e 6º do art. 202 do Regimento Interno do TCU. (Acórdão 2064/2011-TCU-Primeira Câmara (relator Min. Ubiratan Aguiar) , 6.182/2011-TCU-1ª Câmara (relator Min. Weber de Oliveira) , 4.072/2010-TCU-1ª Câmara (Relator Min. Valmir Campelo) , 1.189/2009-TCU-1ª Câmara (Relator Min. Marcos Bemquerer) , 731/2008-TCU-Plenário (Relator Min. Aroldo Cedraz) . Ressalta-se que a análise da boa-fé relativa a pessoa jurídica de direito privado é realizada considerando as condutas de seus administradores, uma vez que os atos destes obrigam a pessoa jurídica, desde que exercidos nos limites dos poderes definidos no ato constitutivo do ente, nos termos do art. 47 do Código Civil (Acórdão 1723/2016-TCU-Plenário, Ministro-Relator Raimundo Carrero) .
Dessa forma, os responsáveis Marcelo Gomes Coelho e Liga de Ciclismo do Litoral do Estado de São Paulo devem ser considerados revéis, nos termos do art. 12, § 3º, da Lei 8.443/1992, devendo as contas serem julgadas irregulares, condenando-os solidariamente ao débito apurado e aplicando-lhes a multa prevista no art. 57 da Lei 8.443/1992.
Prescrição da Pretensão Punitiva
Vale ressaltar que a pretensão punitiva do TCU, conforme Acórdão 1441/2016-TCU-Plenário, Relator Min. Benjamin Zymler, que uniformizou a jurisprudência acerca dessa questão, subordina-se ao prazo geral de prescrição indicado no art. 205 do Código Civil, que é de dez anos, contado da data de ocorrência da irregularidade sancionada, nos termos do art. 189 do Código Civil, sendo este prazo interrompido pelo ato que ordenar a citação, a audiência ou a oitiva dos responsáveis.
No caso em exame, não ocorreu a prescrição, uma vez que a irregularidade sancionada ocorreu em 10/11/2010, e o ato de ordenação da citação ocorreu em 3/11/2020.
CONCLUSÃO
Em face da análise promovida na seção 'Exame Técnico', verifica-se que os responsáveis Marcelo Gomes Coelho e Liga de Ciclismo do Litoral do Estado de São Paulo não lograram comprovar a boa e regular aplicação dos recursos, instados a se manifestar, optaram pelo silêncio, configurando a revelia, nos termos do § 3º, do art. 12, da Lei 8.443/1992. Ademais, inexistem nos autos elementos que demonstrem a boa-fé dos responsáveis ou a ocorrência de outras excludentes de culpabilidade.
Verifica-se também que não houve a prescrição da pretensão punitiva, conforme análise já realizada.
Tendo em vista que não constam dos autos elementos que permitam reconhecer a boa-fé dos responsáveis, sugere-se que as suas contas sejam julgadas irregulares, nos termos do art. 202, § 6º, do Regimento Interno do TCU, com a imputação do débito atualizado monetariamente e acrescido de juros de mora, nos termos do art. 202, § 1º do Regimento Interno do TCU, descontado o valor eventualmente recolhido, com a aplicação da multa prevista no art. 57 da Lei 8.443/1992. Ressalta-se que a análise da boa-fé relativa a pessoa jurídica de direito privado é realizada considerando as condutas de seus administradores, uma vez que os atos destes obrigam a pessoa jurídica, desde que exercidos nos limites dos poderes definidos no ato constitutivo do ente, nos termos do art. 47 do Código Civil (Acórdão 1723/2016-TCU-Plenário, Ministro-Relator Raimundo Carrero) .
Por fim, como não houve elementos que pudessem modificar o entendimento acerca das irregularidades em apuração, mantém-se a matriz de responsabilização presente na peça 85.
PROPOSTA DE ENCAMINHAMENTO
Diante do exposto, submetemos os autos à consideração superior, propondo ao Tribunal:
considerar revéis os responsáveis Marcelo Gomes Coelho (CPF: XXX.530.728-XX) e Liga de Ciclismo do Litoral do Estado de São Paulo (CNPJ: 04.315.890/0001-81) , para todos os efeitos, dando-se prosseguimento ao processo, com fulcro no art. 12, § 3º, da Lei 8.443/1992; 
julgar irregulares, nos termos dos arts. 1º, inciso I, 16, inciso III, alíneas b e c, da Lei 8.443/1992, c/c os arts. 19 e 23, inciso III, da mesma Lei, as contas dos responsáveis Marcelo Gomes Coelho (CPF: XXX.530.728-XX) e Liga de Ciclismo do Litoral do Estado de São Paulo (CNPJ: 04.315.890/0001-81) , condenando-os solidariamente ao pagamento das importâncias a seguir especificadas, atualizadas monetariamente e acrescidas dos juros de mora, calculadas a partir das datas discriminadas até a data da efetiva quitação do débito, fixando-lhes o prazo de quinze dias, para que comprovem, perante o Tribunal, o recolhimento das referidas quantias aos cofres do Tesouro Nacional, nos termos do art. 23, inciso III, alínea 'a', da citada lei, c/c o art. 214, inciso III, alínea 'a', do Regimento Interno do TCU.  
Débito relacionado ao responsável Liga de Ciclismo do Litoral do Estado de São Paulo (CNPJ: 04.315.890/0001-81) em solidariedade com Marcelo Gomes Coelho (CPF: XXX.530.728-XX) :
	Data de ocorrência
	Valor histórico (R$) 

	10/11/2010
	100.000,00

Valor atualizado do débito (com juros) em 3/3/2021: R$ 206.448,49.
aplicar individualmente aos responsáveis Marcelo Gomes Coelho (CPF: XXX.530.728-XX) e Liga de Ciclismo do Litoral do Estado de São Paulo (CNPJ: 04.315.890/0001-81) , a multa prevista no art. 57 da Lei 8.443/1992 c/c o art. 267 do Regimento Interno do TCU, fixando-lhes o prazo de quinze dias, a contar da notificação, para que comprovem, perante o Tribunal (art. 214, III, alínea 'a', do Regimento Interno do TCU) , o recolhimento da dívida aos cofres do Tesouro Nacional, atualizada monetariamente desde a data do acórdão que vier a ser proferido por este Tribunal até a data do efetivo recolhimento, se paga após o vencimento, na forma da legislação em vigor;
autorizar, desde logo, a cobrança judicial das dívidas, caso não atendidas as notificações, na forma do disposto no art. 28, inciso II, da Lei 8.443/1992;
autorizar também, desde logo, se requerido, com fundamento no art. 26, da Lei 8.443, de 1992, c/c o art. 217, §§ 1º e 2º do Regimento Interno do TCU, o parcelamento da (s) dívida (s) em até 36 parcelas, incidindo, sobre cada parcela, corrigida monetariamente, os correspondentes acréscimos legais, fixando-lhe o prazo de quinze dias, a contar do recebimento da notificação, para comprovar, perante o Tribunal, o recolhimento da primeira parcela, e de trinta dias, a contar da parcela anterior, para comprovar os recolhimentos das demais parcelas, devendo incidir, sobre cada valor mensal, atualizado monetariamente, os juros de mora devidos, no caso do débito, na forma prevista na legislação em vigor, alertando os responsáveis de que a falta de comprovação do recolhimento de qualquer parcela importará o vencimento antecipado do saldo devedor, nos termos do § 2º do art. 217 do Regimento Interno deste Tribunal; 
enviar cópia do Acórdão a ser prolatado à Procuradoria da República no Estado de SP, nos termos do § 3º do art. 16 da Lei 8.443/1992, c/c o § 7º do art. 209 do Regimento Interno do TCU, para adoção das medidas cabíveis; e
enviar cópia do Acórdão que vier a ser proferido ao Ministério do Turismo e aos responsáveis, para ciência;
informar à Procuradoria da República no Estado de São Paulo, ao Ministério do Turismo e aos responsáveis que a presente deliberação, acompanhada do Relatório e do Voto que a fundamenta, está disponível para a consulta no endereço www.tcu.gov.br/acordaos, além de esclarecer que, caso requerido, o TCU poderá fornecer sem custos as correspondentes cópias, de forma impressa; e
informar à Procuradoria da República no Estado de São Paulo que, nos termos do parágrafo único do art. 62 da Resolução TCU 259/2014, os procuradores e membros do Ministério Público credenciados nesta Corte podem acessar os presentes autos de forma eletrônica e automática, ressalvados apenas os casos de eventuais peças classificadas como sigilosas, as quais requerem solicitação formal."
	
	É o Relatório.

não há.

Subprocurador-Geral Paulo Soares Bugarin.

TOMADA DE CONTAS ESPECIAL. MINISTÉRIO DO TURISMO. REALIZAÇÃO DE EVENTO. NÃO COMPROVAÇÃO DA EXECUÇÃO DE PARTE DOS ITENS AVENÇADOS. NÃO COMPROVAÇÃO DA EXECUÇÃO FINANCEIRA. NÃO COMPROVAÇÃO DE REALIZAÇÃO DE PAGAMENTO AOS ARTISTAS. CITAÇÃO. REVELIA. AUSÊNCIA DE NEXO DE CAUSALIDADE ENTRE OS RECURSOS, DOCUMENTOS E OBJETO. NÃO COMPROVAÇÃO DA REGULAR APLICAÇÃO DOS RECURSOS REPASSADOS. CONTAS IRREGULARES. DÉBITO. MULTA.

TOMADA DE CONTAS ESPECIAL (TCE)

Secretaria de Controle Externo de Tomada de Contas Especial (SecexTCE).

Trata-se de Tomada de Contas Especial instaurada pelo Ministério do Turismo, em desfavor do Sr. Marcelo Gomes Coelho e da Liga de Ciclismo do Litoral do Estado de São Paulo, em razão da não comprovação da regular aplicação dos recursos repassados por meio do Convênio 01156/2010 (Siafi 742229) , que tinha por objeto a realização da "2ª etapa da Ultra Maratona de Mountain Bike do Caminho da Fé 2010 - Tambaú/ Vargem Grande do Sul - 66 km".
2.	O valor total do ajuste foi fixado em R$ 125.000,00, sendo R$ 100.000,00 à conta do concedente e R$ 25.000,00 referentes à contrapartida do convenente. A vigência se estendeu de 27/6/2010 a 20/11/2010, com prazo para apresentação da prestação de contas expirado em 22/12/2010. 
3.	A prestação de contas foi reprovada, resultando na instauração desta TCE sob o fundamento da não comprovação da regular aplicação dos recursos, com imputação de débito correspondente à integralidade do valor transferido pela União, ou seja, R$ 100.000,00.
4.	Neste Tribunal, foram citados solidariamente a Liga de Ciclismo do Litoral do Estado de São Paulo e o Sr. Marcelo Gomes Coelho, Dirigente da Entidade, por débito no valor de R$ 100.000,00, em decorrência das seguintes irregularidades:
a) não comprovação parcial da execução física do objeto, no valor total de R$ 41.600,00, conforme os seguintes itens (peça 47) : 
a.1) grades de isolamento, telão/painel de LED, locação de gerador de energia e tendas por não terem sido apresentadas as respectivas fotografias;
a.2) serviço de limpeza por ausência de atesto na declaração de execução;
a.3)	serviço de segurança por falta de indicação do CNPJ da contratada, da identificação do responsável pela declaração de prestação do serviço e do atesto do convenente;
b) não comprovação da regularidade da execução financeira do convênio, totalizando R$ 100.000,00, em face de (peça 55) :
b.1) não apresentação dos contratos administrativos celebrados;
b.2) falta de identificação do número do convênio e do atesto de recebimento dos serviços nas notas fiscais;
c) ausência de comprovação de que as empresas não detentoras dos direitos de exclusividade, contratadas irregularmente por inexigibilidade, pagaram o cachê de bandas ou cantores que realizaram o evento, totalizando o débito de R$ 36.000,00, vez que (peça 72) : 
c.1) não foram apresentados contratos de exclusividade, conferindo exclusividade do representante das bandas aos intermediários, com as seguintes características: registrados em cartório; não restritos a data e a evento (e local) específico; e, publicados no Diário Oficial;
c.2) havia apenas cartas de exclusividade, com indicação do dia, local e evento específico;
c.3) em pesquisas na internet, não se verificou vínculo de representação entre a empresas intermediárias e as bandas; e
c.4) não havia comprovante de que os intermediários contratados pagaram os cachês dos artistas.
5. 	A SecexTCE afastou a possibilidade de responsabilização da empresa intermediária, uma vez que a não apresentação dos contratos inviabilizou a verificação da existência de cláusulas contratuais que estipulassem a respectiva obrigação de apresentar e guardar notas fiscais e recibos dos pagamentos efetuados às bandas e artistas. Nesse contexto, a unidade técnica anotou que a empresa contratada não teria a obrigação contratual ou legal de apresentar e guardar as notas fiscais emitidas por prazo superior a cinco anos, como observado no caso, tendo em vista que o último pagamento foi realizado em 25/11/2010 (Acórdão 10047/2015-TCU-Segunda Câmara - Relator Ministro-Substituto Marcos Bemquerer) .
6.	Promovida a citação, verificou-se a revelia dos responsáveis.
7.	Dando prosseguimento à instrução, a SecexTCE constatou a inocorrência de prescrição da pretensão punitiva e a impossibilidade de aferir a boa-fé. Consequentemente, foi proposto o julgamento pela irregularidade das contas, a condenação em débito solidário e a aplicação de multa aos responsáveis.
8.	Manifesto-me de acordo com a unidade técnica, cujas análises incorporo à razões de decidir neste processo.
9.	As irregularidades constatadas na prestação de contas do Convênio 01156/2010 configuraram infração ao disposto no art. 70, parágrafo único, da CF, no art. 93, do Decreto-lei 200/1967, nos arts. 62 e 63 da Lei 4.320/1964 e no art. 50, §3º, da Portaria Interministerial 127/2008, bem como a normas específicas, a saber (peça 05) :
	a) cláusula terceira, item II, alínea "o", do termo de convênio, quanto à apresentação dos contratos administrativos firmados;
	b) cláusula décima terceira, parágrafo segundo, alínea "e", do termo de convênio, no tocante à comprovação, por meio de fotografia, jornal, vídeo, cd's, dvd's, entre outros, de cada meta/etapa especificada no Plano de Trabalho aprovado;
	c) cláusula terceira, item II, alínea "oo", do termo de convênio, quanto à apresentação de cópia do contrato de exclusividade dos artistas com o empresário contratado, registrado em cartório, quando da contratação de artistas, consagrados, enquadrados na hipótese de inexigibilidade, por meio de intermediários ou representantes; 
	d) cláusula terceira, item II, alínea "pp", e cláusula décima terceira, parágrafo primeiro, alínea "g", do termo de convênio, com referência ao encaminhamento de documento comprobatório do efetivo recebimento do cachê por parte dos artistas, e/ou bandas, e/ou grupos, emitido pelo contratante dos mesmos.
10.	Como se pode observar, as lacunas na documentação de prestação de contas incidiram sobre aspectos essenciais da execução do objeto. Por conseguinte, restaram caracterizadas a ausência de nexo de causalidade e a não comprovação da boa e regular aplicação da totalidade dos recursos transferidos à Liga de Ciclismo do Litoral do Estado de São Paulo, sob a responsabilidade do gestor da entidade, o Sr. Marcelo Gomes Coelho.
Ante o exposto, submeto a este Colegiado o acórdão que ora apresento.
TCU, Sala das Sessões, em 15 de junho de 2021.
AUGUSTO SHERMAN CAVALCANTI 
Relator